【裁判字號】    93,上,1067
【裁判日期】    950725
【裁判案由】    清償借款
【裁判全文】
臺灣高等法院民事判決                  93年度上字第1067號
上  訴  人  金元福包裝企業股份有限公司
法定代理人  甲○○
訴訟代理人  李振燦律師
複代理人    陳志誠律師
被上訴人    乙○○
訴訟代理人  蔡茂松律師
            林新傑律師
            洪義晴律師
上列當事人間請求清償借款事件，上訴人對於中華民國93年10月
27日臺灣士林地方法院92年度訴字第1435號第一審判決提起上訴
，本院於95年7月18日言詞辯論終結，判決如下：
    主  文
上訴駁回。
第二審訴訟費用由上訴人負擔。
    事實及理由
一、上訴人主張：被上訴人於民國86年8月25日向上訴人借款新
    臺幣（下同）250萬元，由上訴人簽發同面額、發票日為86
    年8月26日之支票（下稱系爭支票）一紙交付予被上訴人，
    被上訴人並於載明「暫借款」之支出證明單上親自簽收，系
    爭支票業經被上訴人提示兌現，惟其迄未返還上開借款，兩
    造就本件借款原未約定清償期，爰依消費借貸法律關係提起
    本訴。並聲明：(一)原判決廢棄。(二)被上訴人應給付上訴人
    250萬元及自起訴狀繕本送達翌日起至清償日止按年息5%計
    算之利息。(三)願供擔保請准宣告假執行。
二、被上訴人辯稱：被上訴人先前投資金塑興業股份有限公司（
    下稱金塑公司），且擔任董事長，迄85年2月間持有股份達
    24萬股，折合股款為240萬，嗣因長期在大陸而無法實際參
    與經營了解公司狀況，故於86年間將全數持股以250萬元讓
    與訴外人丙○○，而由丙○○於86年8月25日持系爭支票至
    被上訴人家中交付被上訴人，該款項實為退股款，非兩造間
    之借款。被上訴人自86年2月27日起已非上訴人之員工，不
    可能於86年8月25日再以員工身分向上訴人借款，支出證明
    單上被上訴人簽名係屬偽造等語。並聲明：(一)駁回上訴。
    (二)如受不利益判決願供擔保請准宣告免為假執行。
三、兩造不爭執之事實：
    上訴人主張被上訴人曾於86年8月25日收受面額250萬元之系
    爭支票，並已提示兌現。
四、上訴人主張：被上訴人收受上開款項，與上訴人間有消費借
    貸關係等語，被上訴人否認之，並以前詞置辯，經查：
  (一)上訴人雖提出支票為証（原審卷，54頁），惟按支票為無因
    證券，故該支票不能證明兩造間有消費借貸之法律關係。上
    訴人雖提出記載系爭支票票據內容之「廠商付款簽收簿」為
    證（影本於原審卷，126頁；正本於外放証物袋），惟該簽
    收簿僅能證明上訴人有交付支票之事實，不能證明兩造間成
    立消費借貸契約。
  (二)上訴人雖提出86年8月25日之支出證明單為證（影本於原審
    卷，10頁；正本於外放證物袋），被上訴人否認其為真正，
    並否認其曾簽名於上。縱認該支出單為真正，其科目欄內除
    有「暫借款＄2,500, 000」記載外，另有「銀行存款2,500,
    000」之記載，被上訴人稱其不知為何該支出証明單上有暫
    借款及銀行存款之記載（本院卷(二)，83頁背面），且其上僅
    有會計丁○○之印章，並無經理之印章。影本上雖有「乙○
    ○欠款」及「92年5月18日」之記載，正本上則無此記載。
    由該支出證明單之內容尚不能證明兩造間有借貸關係存在。
  (三)上訴人又提出95年6月5日製表之上訴人公司明細分類帳及86
    年8月25日製作之轉帳傳票為証（本院卷(二)，69、91頁），
    惟被上訴人否認該證物為真正，而該證物均屬上訴人自其電
    腦列印之資料，上訴人自承財務會計資料已銷毀，上開資料
    不知是否係同一天之資料，也不知是否係部分列印等語（本
    院卷，84頁），故其無法證明上開證物為真正。退步而言，
    縱認上開資料為真，轉帳傳真上記載被上訴人之貸方及借方
    均為250萬元（本院卷(二)，91頁），依此記載，上訴人因被
    上訴人而資產增加（資金去路）250萬元，亦因被上訴人而
    資產減少（資金來源）250萬元，兩相平衡。故該明細分類
    帳及轉帳傳單之內容均不能證明兩造間有借貸關係存在。
  (四)曾在82年至86年間任職於上訴人公司之丁○○雖於本院審理
    時到庭證稱：「當天上午十點多，乙○○在董事長辦公室簽
    的。當時只有董事長丙○○和乙○○在場，當時我在職的時
    候丙○○是公司的董事長。我送支票進去的時候，沒有說什
    麼話，證明單是我寫的，上面打字的部分也是我打的，是當
    天老闆娘叫我打的，時間在十點多，打完就馬上簽，我將票
    開好、單子寫好，就拿進去簽，日期、金額都是我寫的，86
    年8月25日是我寫的，章不是我蓋的」、「打字的時候沒有
    看到被上訴人」、「25日早上我有開支票，開好票，陳太太
    蓋好章，我就直接交給乙○○，乙○○親自簽收，支票支出
    單是一起簽收的」等語（本院卷(一)，108至109頁）。其於原
    審証稱：「（為何會製作支出證明單？）是董事長丙○○交
    代的。他當時交代情形時間經過太久了，我不是記得很清楚
    」、「（是誰跟誰談的？）不清楚，是董事長交代要開票的
    」、「（為什麼會蓋暫借款？）是因為老闆娘說的，當時有
    問他這筆借款的性質，他要我做暫借款」、「董事長只有交
    代開票，但是科目是我問老闆娘（指甲○○）的」、「（後
    來你在場看他們簽名的時候，有沒有聽到他們談到這筆錢的
    問題？）沒有」等語（原審卷，118至119頁）。上開証言僅
    能證明丁○○有製作支出證明單及系爭支票，並交付予被上
    訴人之事實，丁○○既稱其係依上訴人公司當時之負責人丙
    ○○之指示而製作，支出證明單科目欄會計項目「暫借款」
    之文字係其詢問負責人配偶甲○○後依其指示記載，其不知
    悉該筆款項係由何人洽談，當日亦未目睹、聽聞丙○○或甲
    ○○與被上訴人商談有關該筆款項之內容，且其証言與証人
    即被上訴人之妻林明美到庭證稱：丙○○拿支票到其家中交
    給被上訴人作為股票轉讓之錢等語不符（本院卷(二)，57頁）
    ，故其上開証言不能證明兩造間有借貸關係存在。
  (五)証人丙○○到庭證稱：「86年8月25日我在公司將支票交給
    他，當時我當金元福公司的董事長。在我公司，我叫會計將
    支票拿給乙○○，乙○○簽收，我們在大陸投資很多，乙○
    ○在大陸欠錢向我要，我就借給他，他盜賣股票的時候我並
    不知道，我在一兩年前才知道」、「乙○○向金元福公司借
    款」等語（本院卷(一)，40至41頁）。丙○○有時証稱其借錢
    給被上訴人，有時則稱係上訴人借錢給被上訴人。且其雖證
    稱：「因為乙○○入股的股款六十萬元未繳清，入股股金是
    我借給乙○○的，八十六年四月左右，他在大陸盜賣金塑興
    在大陸投資五百多萬美金的股票，不敢回來，沒有向我要，
    所以我沒有將錢交給他，當時寫証明給我」等語（本院卷(一)
    ，40頁）。惟其並未提出被上訴人盜賣股票之證據，且其既
    稱被上訴人在86年2月將股票售予上訴人後因盜賣股票不敢
    回來，卻又稱其在一兩年前才知道有盜賣股票之事，且又稱
    被上訴人於86年8月25日向其借錢，其開系爭支票並在上訴
    人公司交給被上訴人，則丙○○證稱：被上訴人因盜賣股票
    ，不敢回來，沒有向其要錢云云，並無可採。再者，丙○○
    証稱其於86年2月間積欠被上訴人之股票款180萬元，扣除丙
    ○○之代墊款60萬元後尚欠120萬元等語（本院卷(一)，41 頁
    ），則被上訴人於86年8月25日間未向丙○○請求給付股款
    ，卻向丙○○代表之上訴人公司借款，而由丙○○代表上訴
    人公司開系爭支票給被上訴人，亦與常情有違。丙○○既為
    當時上訴人公司之董事長，且為指示簽發系爭支票之人，復
    與被上訴人間有買賣股款之爭執，其証言易有偏頗，且其証
    言有矛盾與不符常情之處，又與証人即被上訴人之妻林明美
    到庭證稱：丙○○拿支票到其家中交給被上訴人作為股票轉
    讓之錢等語相違（本院卷(二)，57頁），則其証言不能證明兩
    造間有借貸關係存在。
  (六)上訴人雖主張：其交付系爭250萬元借款係因被上訴人是上
    訴人公司副董事長，也是大陸廠主要負責人，基於信賴關係
    所以借款等語。惟查被上訴人辯稱自86年2月27日已非上訴
    人員工，並提出其勞工保險卡為證（原審卷，11頁），依該
    勞工保險卡之紀錄所示，被上訴人於86年2月27日由上訴人
    公司退保，於86年3月1日即改由金塑公司投保。又被上訴人
    於金塑公司82年間成立時即任董事長，持有股份20萬股，丙
    ○○則為股東之一，亦持有20萬股，現金塑公司之董事長已
    變更為上訴人公司法定代理人，持有79萬股，亦有被上訴人
    所提出金塑公司經濟部公司執照、股東名簿、發放股東股利
    明細、公司基本資料查詢等為證（原審卷，150至154頁），
    足見被上訴人於取得本件系爭票款時，已非屬上訴人公司之
    人員，則上訴人主張上開借款緣由，並無足採。
  (七)上訴人雖主張兩造間有借款存在，卻自承兩造並未約定利息
    、清償期，上訴人自86年簽發支票起至92年提起訴訟止未曾
    向被上訴人求償等事實，則上訴人所主張之借款顯然與常情
    有違。上訴人雖稱：其未約定及求償之原因為被上訴人與訴
    外人丙○○間有交情且有帳款未清云云（本院卷(二)，83頁背
    面），惟被上訴人將個人交情與糾紛與公司借款混為一談，
    其所稱之原因與常情背離，均無足採。
  (八)上訴人所提證據均無法証明兩造間有借款之事實，又公司借
    款高達250萬元，依法應記載於公司帳冊及報稅資料上，惟
    經本院命上訴人提出能證明公司帳冊或報稅資料以證明兩造
    間有借款存在，上訴人僅提出不能證明兩造間有借款存在之
    上開廠商付款簽收簿正本及自電腦列印之明細分類帳及轉帳
    傳票，不能提出可以證明兩造間有借款關係存在之公司帳冊
    及報稅資料，亦無法提出其他證據足證兩造間有借貸關係存
    在之事實，則上訴人主張：兩造間有借貸關係存在云云，即
    無足採。
五、從而上訴人本於消費借貸法律關係，請求被上訴人給付借款
    250萬元及自起訴狀繕本送達翌日起至清償日止按年息百分
    之五計算之利息，為無理由，不應准許。其假執行之聲請亦
    失所附麗，應併予駁回。原審為上訴人敗訴之判決，及駁回
    其假執行之聲請，並無不合。上訴意旨指摘原判決不當，求
    予廢棄改判，為無理由，應予駁回。
六、本件事證已臻明確，兩造其餘主張與舉證，無一一論列之必
    要，併此敘明。
七、據上論結，本件上訴為無理由，依民事訴訟法第449條第1項
    、第78條，判決如主文。
中    華    民    國    95    年    7     月    25    日
                  民事第五庭審判長法  官  林丁寶
                                  法  官  蔡芳齡
                                  法  官  高鳳仙
正本係照原本作成。
如不服本判決，應於收受送達後20日內向本院提出上訴書狀，其
未表明上訴理由者，應於提出上訴後20日內向本院補提理由書狀
（均須按他造當事人之人數附繕本）上訴時應提出委任律師或具
有律師資格之人之委任狀；委任有律師資格者，另應附具律師資
格證書及釋明委任人與受任人有民事訴訟法第466條之一第一項
但書或第二項（詳附註）所定關係之釋明文書影本。
中    華    民    國    95    年    7     月    31    日
                                    書記官  黃慶霽
附註：
民事訴訟法第四百六十六條之一（第一項、第二項）：
對於第二審判決上訴，上訴人應委任律師為訴訟代理人。但上訴
人或其他法定代理人具有律師資格者，不在此限。
上訴人之配偶、三親等內之血親、二親等內之姻親，或上訴人為
法人、中央或地方機關時，其所屬專任人員具有律師資格並經法
院認為適當者，亦得為第三審訴訟代理人。


司法院資訊處製作；財團法人民間司法改革基金會備份。
